【裁判字號】    95,台上,206
【裁判日期】    950112
【裁判案由】    殺人
【裁判全文】
最高法院刑事判決              九十五年度台上字第二０六號
    上  訴  人  甲○○  在押.
    選任辯護人  張富慶律師
上列上訴人因殺人案件，不服台灣高等法院台中分院中華民國九
十四年十月二十六日第二審更審判決（九十四年度上重更(三)字第
四六號，起訴案號：台灣苗栗地方法院檢察署九十一年度偵字第
四一○○號），提起上訴，本院判決如下：
    主  文
上訴駁回。
    理  由
本件原判決認定：上訴人甲○○與連俊宇、湯鈺聖及湯鈺聖之女
友張馨文等四人，於民國九十一年十月十三日晚上十一時許，在
苗栗縣苗栗市○○路十九號地下室「好酒不賤卡拉ＯＫ」店內第
五桌飲酒作樂，適該店其他客人陳志祥、顏明鴻、呂顯清、邱建
勳、黃淑娟、黃嘉珍、李婉君等七人，亦在該店第七桌飲酒作樂
，席間兩桌人員各自準備結帳之際，連俊宇起身至第七桌以客家
話敬酒，因言語隔閡，與聽不懂客家話之陳志祥等人發生齟齬，
當場惹惱連俊宇、甲○○及正在櫃檯結帳之湯鈺聖，甲○○責稱
不給他們面子等語，隨後連俊宇、甲○○及湯鈺聖三人，共同基
於傷害之犯意聯絡與顏明鴻等人發生毆打情事，其間連俊宇先出
手毆打顏明鴻臉部，甲○○持酒瓶砸陳志祥頭部，使之當場血流
滿面倒地，受上額裂傷及左肩挫傷，邱建勳亦遭圍毆，張馨文則
狠咬黃嘉珍右大腿，致其右大腿外側受咬痕之傷害，雙方停手分
開後不久，張馨文對其男友湯鈺聖等人哭訴其遭穿棒球衣的男子
及黃嘉珍毆打等語，湯鈺聖甚為氣憤，隨即折回「好酒不賤卡拉
ＯＫ」店，在櫃檯後方洗滌槽處，拿了菜刀、水果刀及水果雕刻
刀（含柄刀長約二十六．五公分，刀刃長約十五．五公分，刃寬
約二公分）各一把，並在地下室將水果刀分給連俊宇，雕刻刀分
給甲○○，自己則左手持菜刀，接續前開同一傷害之概括犯意，
由連俊宇手持水果刀朝仍在地下室逗留之邱建勳手臂揮砍，邱建
勳連同先前被圍毆，計受有左耳裂傷、雙肩裂傷及後枕部裂傷（
二處），連俊宇砍傷邱建勳後，旋與湯鈺聖、甲○○持刀衝上一
樓，各自尋找行兇對象，再由湯鈺聖持菜刀劃傷顏明鴻右眉角，
致其右眉部裂傷一處，另湯鈺聖、甲○○二人持刀追至公用停車
場，遇見黃嘉珍及李婉君二人，湯鈺聖先以左手持菜刀朝黃嘉珍
左上臂揮砍，慌亂中造成黃嘉珍左上臂部銳器切創（創口３．５
〤１．５公分）之傷害（以上甲○○、連俊宇、湯鈺聖、張馨文
傷害犯行，均經判處罪刑確定）；黃嘉珍、李婉君二人見甲○○
接近，出言責罵甲○○，甲○○一時氣憤，頓生殺人之概括犯意
，右手持雕刻刀朝黃嘉珍身體要害左胸部乳頭下方猛刺，再朝黃
嘉珍頭頸部揮砍，黃嘉珍因此受有左胸部銳器刺創（創口１．７
〤１公分，深度約１１．２公分）、右鎖骨部銳器刺創（創口２
．４〤１公分，深度約８公分）及左後頸部銳器刺創（創口３．
４〤１．１公分，深度約８公分）等多處刀傷，當場不支倒地，
甲○○隨即又趨前數步朝李婉君身體要害部位之上腹部猛刺一刀
，使李婉君受有上腹部穿刺傷合併肝臟撕裂傷及胃部穿孔、橫隔
膜撕裂傷，李婉君中刀後邊按住傷口邊走，最後亦不支倒地。黃
嘉珍經送行政院衛生署苗栗醫院急救前，已因兩側多量血胸、心
臟刺創、左胸部銳器刺創而死亡；李婉君則經送苗栗市大千綜合
醫院急救後，始倖免於難；甲○○、連俊宇、湯鈺聖三人行兇後
各自逃匿，丟棄行兇刀械，旋分別為警逮捕，扣得湯鈺聖使用後
棄置於該店沙發上之菜刀一把等情。係以：訊之上訴人甲○○坦
承其持刀刺殺李婉君一刀，而否認該殺人犯行，辯稱：伊當時喝
很多酒，神智不清，不知道有無刺殺黃嘉珍云云；但上開事實，
業據證人李婉君證述：上訴人持雕刻刀先跑過去刺黃嘉珍倒地，
再由正前方過來刺伊一刀等語，證人黃淑娟亦稱：當時上訴人與
湯鈺聖離伊最近，伊見上訴人右手持雕刻刀刺向黃嘉珍，黃嘉珍
即倒地，伊看得最清楚等語，另經證人顏明鴻供陳：伊見黃嘉珍
倒下，上訴人與湯鈺聖均持刀在黃嘉珍旁邊，及證人即上開卡拉
ＯＫ店負責人何在淦於原審到庭證稱：伊與上訴人及同案被告連
俊宇、湯鈺聖、張馨文均認識，被害人那邊之人經常去店裡面，
也認識，事故發生時「有一個綽號小黑的人在旁邊排解，以為都
沒有事了所以就走開，走開的時候，有看到甲○○站在紅色車子
前面，而連俊宇在他後面，湯鈺聖是在紅色車子後方，當時看到
二個被害人一直在漫罵甲○○，甲○○一時生氣就衝過去殺三刀
，就是直刺一刀，另外脖子一刀，一刀是直刺胸部，就是一個被
害人被刺兩刀，另外一個被害人被刺了一刀，也是胸部一刀，然
後警察就到了」，當時伊站立位置與現場距離約六、七公尺左右
，有看得很清楚，事後李婉君被送到大千醫院，另一被害人（黃
嘉珍）送到省立醫院（按即苗栗醫院），現場大約有十幾個人看
到，小黑那邊還有人出來阻止，在第一審有很多證人都不願意出
庭作證，伊因被傳喚才到庭等語；足證李婉君所述其與黃嘉珍均
係遭上訴人刺殺，確屬實情，黃嘉珍胸部致命一刀，確係上訴人
所為。且查：（一）上訴人行兇時所用之雕刻刀（即起訴書所稱
之牛肉刀）雖未扣案，然經警方提供相同型式之刀械供證人即該
店經理黃寶珍檢視後，確認案發後該店不見之雕刻刀外觀，與警
方所提供刀械模樣相同；黃寶珍既證稱放置在該店櫃檯洗滌處水
槽內之刀械，除菜刀一把還在，其餘水果刀及雕刻刀各一把均不
翼而飛，證人陳佳琦（該店服務生）證稱扣案之菜刀一把，係其
於命案發生後在店內打掃時，在沙發上所發現，對照湯鈺聖所供
：伊有至櫃檯拿三把刀，其中二把刀交給甲○○、連俊宇；連俊
宇所供：伊有從湯鈺聖手中接過一把水果刀；及證人黃淑娟與被
害人李婉君等所證：甲○○等男子有持刀砍人各等語，彼等對於
此部分情節證述明確，湯鈺聖且稱命案發生後，其與女友張馨文
回到該店地下室，再從後面之逃生門躲到該棟大樓之頂樓等語，
顯然陳佳琦在沙發上發現之菜刀一把，確係湯鈺聖順手丟棄之兇
刀無訛。（二）黃嘉珍被刺身亡，業經台灣苗栗地方法院檢察署
檢察官督同法醫師相驗屬實，製有勘驗筆錄、解剖筆錄、相驗屍
體證明書等在卷，法醫師依其屍體外表檢查、創傷檢查、解剖內
部檢查並發現：「(一)左胸部銳器刺創，此創傷為致命傷，推估致
傷物為輕型刀器。創口１．７乘１公分，深度約１１．２公分。
貫穿右心室尖部、肝臟左葉、食道末端、胸主動脈，刺入並止於
第十二胸椎椎體。左側血胸一千毫升，右側血胸六百毫升，心包
膜囊少量積血，縱隔腔後壁及軟組織廣泛出血。(二)右鎖骨部銳器
刺創，創口２．４乘１公分，深度約８公分，未傷要害，推估致
傷物為中型刀器。(三)左上臂部銳器切創，創口３．５乘１．５公
分，未傷及重要血管。(四)左後頸部銳器刺創，創口３．４乘１．
１公分，深度約８公分，未傷及要害，推估致傷物為中型刀器。
(五)右大腿外側咬痕４乘２．３公分。鑑定結果：一、死亡原因：
(一)兩側多量血胸。(二)心臟刺創。(三)左胸部銳器刺創。二、死亡方
式：他殺。」有法務部法醫研究所（九一）法醫所醫鑑字第一五
○六號鑑定書乙件在卷足憑，復經該所原鑑定人員研判意見：黃
嘉珍身體之傷「左胸部銳器刺創研判為『雕刻刀』所致。右鎖骨
部及左後頸部銳器刺創研判為『雕刻刀』或『水果刀』所致。左
上臂部銳器切創研判為『雕刻刀』、『水果刀』或『菜刀』所致
」，及「左胸部及左後頸部銳器刺創研判為右手致傷，左上臂部
銳器切創研判為左手致傷，右鎖骨部銳器刺創不能研判，左胸部
、右鎖骨部及左上臂部銳器創為正面致傷，左後頸部銳器創為背
面致傷。」亦有該所九十二年五月三十日法醫理字第○九二○○
○一六○二號函乙紙在卷足參。上訴人係手持雕刻刀，已如前述
，上開鑑定報告所述黃嘉珍左胸部銳器刺創、右鎖骨及左後頸部
銳器刺創，自足認定係上訴人所為。而黃嘉珍左上臂銳器切創，
係另湯鈺聖所為，業經該先行確定部分認定在案，參以湯鈺聖供
承有持菜刀劃傷黃嘉珍手臂，益見證人李婉君、黃淑娟及顏明鴻
三人，各自描述如何親眼目睹死者黃嘉珍被害之情節，並無任何
不實之處，至其等及證人何在淦所證述黃嘉珍遭刺殺刀數，與相
驗結果未完全相符，關於案發當時之過程枝節，亦略有出入，無
非於慌亂中就全部過程，難期對刺殺刀數為鉅細無遺之記憶，各
人所見亦未必全無遺漏之處，尚不能以其等所證之些微出入，即
謂為全然不實。況李婉君、何在淦就黃嘉珍左胸部遭上訴人致命
刺創，互核無訛，何在淦且證實黃嘉珍右鎖骨部之傷確為上訴人
持刀砍殺所致，分別與相驗結果，及前開鑑定意見相合，益證黃
嘉珍除遭湯鈺聖持菜刀割傷左前臂外，主要係遭上訴人以銳利之
雕刻刀猛刺左前胸致死。另被害人李婉君亦遭上訴人持利刃刺傷
胸部一刀，受有上腹部穿刺傷合併肝臟撕裂傷及胃部穿孔、橫隔
膜撕裂傷等多處刀傷，經送醫急救始倖免於難，除據該被害人指
證甚詳，已如前述外，並有大千綜合醫院丙種診斷證明書乙紙在
卷足憑。此外，復有黃嘉珍相驗照片二十二幀、被害人李婉君指
認甲○○之照片二幀，湯鈺聖、甲○○、連俊宇及張馨文所穿血
衣之照片八幀、案發現場之照片五十幀、兇刀三把之照片及檢察
官勘驗筆錄、李婉君在大千綜合醫院之病歷等在卷，暨扣案菜刀
一把、警方提供與兇刀同型之水果刀及雕刻刀各一把足資佐證。
（三）上訴人持以行兇殺人之雕刻刀，經原審勘驗扣案同型刀械
，其含柄全長二十六．五公分，刀刃長十五．五公分，刀刃中央
處寬約一．七公分，又其刀刃為金屬材質，刀鋒及刀刃尖端甚為
銳利，並經檢察官勘驗明確，有勘驗筆錄可憑（起訴書記載為牛
肉刀）。如以該雕刻刀朝人體要害部位猛刺，足以奪人生命；且
眾所皆知，胸部與上腹部、頭頸部均為人體之重要部位，縱僅猛
刺一刀，仍足以致命。上訴人為已成年男子，0000000(
上段文字敘述之資料依法不得揭示) ，其就此等常識，自無諉為
不知之理，其竟仍持銳利之雕刻刀朝黃嘉珍左胸部乳頭下方猛刺
一刀，並深入心臟，又接續砍殺右鎖骨及左後頸部，終使黃嘉珍
未及送醫即已死亡，其下手之重，用力之猛，足見其殺意甚堅；
其又趨前再朝李婉君上腹部猛刺一刀，使李婉君因此受有上腹部
穿刺傷合併肝臟撕裂傷及胃部穿孔、橫隔膜撕裂傷等多處刀傷，
經送醫進行剖腹探查術及肝臟、胃部修補術治療，行胸管引流術
加以急救，始倖免於難，有上開診斷證明書足憑，足證其對李婉
君亦係基於殺人之犯意所為，至為明顯。上訴人另辯稱：伊當時
喝了很多酒，神智不清云云；然其於案發前固曾飲酒，就整起事
件之過程，與上訴人同行之連俊宇以客家話向對方敬酒時，因言
語隔閡發生齟齬，上訴人即持酒瓶往陳志祥頭部砸下，並與顏明
鴻等人大打出手，且由地下室持刀追逐至一樓，再追至公有停車
場刺殺黃嘉珍、李婉君，上訴人見警車前來時，尚能迅速騎機車
逃離現場，並將行兇用之雕刻刀丟棄以湮滅證據，且曾折返命案
現場，再轉往苗栗醫院打探消息，而在醫院內為員警逮捕，復於
九十一年十月十四日四時四十分許即案發後約四小時，在苗栗縣
警察局苗栗分局北苗派出所接受警方詢問時，尚能矢口否認有持
刀殺害被害人黃嘉珍、李婉君，並為避重就輕之供述等情，上訴
人於案發前後約五小時左右之所作所為，顯然並無因飲酒過多而
有神智不清之情形。上訴人此部分辯解，亦係事後卸責之詞，不
足採信。事證明確，上訴人之原審選任辯護人聲請鑑定上訴人於
案發時有無心神喪失或精神耗弱之情形，並傳喚證人李婉君、黃
淑娟，將上訴人及湯鈺聖送請測謊鑑定，以查明黃嘉珍究係遭上
訴人或湯鈺聖所殺害，均核無必要，不應准許各等情。俱依憑卷
證，逐一說明審認、論駁綦詳。核上訴人先後殺害黃嘉珍致死及
刺殺李婉君之犯行，分別犯刑法第二百七十一條第一項之殺人罪
及第二項之殺人未遂罪；先後二次殺人行為，時間緊接，犯罪構
成要件相同，係出於概括犯意反覆為之，為連續犯，依刑法第五
十六條規定論以殺人既遂罪一罪，並就有期徒刑部分加重其刑（
法定刑為死刑、無期徒刑部分不得加重）。000000000
0000000000000000000000000000
0000000000000000000000000000
0000000000000000000000000000
0000000000000000000000000000
0000000000000000000000000000
0000000000000000000000000000
(上段文字敘述之資料依法不得揭示) ，第一審判決竟論以累犯
，並認上訴人係與連俊宇、湯鈺聖共同殺人，均有違誤，應就第
一審判決關於上訴人部分予以撤銷改判，併適用刑法第五十六條
、第三十七條第一項之規定（論結欄贅引刑法第五十五條，但與
判決結果無影響），審酌上訴人僅因敬酒與被害人發生口角，即
與其同伴連續傷害多名被害人，進而持刀連續殺害二名手無寸鐵
之被害女子，致一人死亡，一人急救得當始未喪命，手段兇殘，
惡性重大，對社會治安引起不小震撼，犯後始終否認有何殺人犯
行，飾詞推諉，及已與被害人黃嘉珍家屬達成和解等一切情狀，
量處上訴人無期徒刑，並宣告褫奪公權終身；又上訴人與被害人
等係因敬酒糾紛，引起爭執，始起意殺人，並非自始陰謀殺人，
檢察官求處死刑，稍嫌過重；上訴人持以犯罪所用之雕刻刀，係
取自上開卡拉ＯＫ店，非上訴人所有，且非違禁物，不予宣告沒
收，均併予敘明。經核於法尚無違誤。上訴意旨略稱：(1)上訴人
於案發當時已處於酒後酩酊、失去理智狀態，是否陷於心神喪失
或精神耗弱情形，原審未送請專門精神病醫學研究鑑定，遽論定
上訴人具殺人犯意，自屬率斷。(2)當時天色很暗，上訴人當時與
湯鈺聖均穿白衣，李婉君、黃淑娟對於上訴人有無殺害黃嘉珍，
所供多所矛盾，湯鈺聖涉嫌甚重，並諉責於上訴人；原審拒依上
訴人請求傳訊各該證人，其未將上訴人、湯鈺聖送交測謊鑑定，
亦未敘明理由，有調查職責未盡及理由不備之違法。(3)上訴人並
無殺害黃嘉珍之動機與理由，其刺李婉君上腹部，並非致命部位
，亦難認有殺人之動機及犯意，充其量係另行起意為傷害犯行，
其間不具殺人之連續犯關係，原審未審酌說明及此，有理由不備
及適用法則不當之違誤。(4)原判決事實認定黃嘉珍左胸部、右鎖
骨部及左後頸部身中刀傷三處致死，所引證人均未供述上訴人刺
黃嘉珍三刀；證人何在淦所稱上訴人朝黃嘉珍直刺胸部一刀及「
另外脖子一刀」，其「脖子一刀」應係頸部，原判決認定為右鎖
骨，對其事實欄所稱上訴人持刀朝黃嘉珍頭頸部揮砍之事實，與
理由說明「刺創」不符，並未敘明認定之依據及理由，有理由矛
盾及認定事實違背經驗法則、論理法則之違法。(5)黃嘉珍之刀傷
，經法醫鑑定致傷物分別為輕型及中型刀器，除非有另一把中型
刀器所創，在急促中如何造成該傷口，原審未為查明，即認定均
係上訴人所為，其調查未盡，並有違經驗法則。(6)原判決事實認
定上訴人係遭黃嘉珍、李婉君責罵，一時氣憤，頓生殺人犯意，
其理由引用李婉君、黃淑娟、顏明鴻所證，則係黃嘉珍與張馨文
爭執，上訴人與張馨文之男友為打抱不平而動手，有理由矛盾之
違法云云。惟查，依原判決上述之論斷，其依憑上述事證，已足
認定黃嘉珍左胸部致命刀傷確係上訴人持雕刻刀行兇所致，並排
除係同案被告湯鈺聖或其他人行兇之可能，其未依上訴人之聲請
再行傳喚證人李婉君、黃淑娟為無益之查證，及將上訴人與湯鈺
聖送交測謊鑑定，復未說明無庸為該鑑定之理由，難認係有違調
查證據之必要性；又其事實欄記載上訴人因遭黃嘉珍、李婉君責
罵，乃持刀對其等行兇之事實，有何在淦之上開證供可稽，自非
無據，且黃嘉珍右鎖骨部及左後頸部之傷既經認定均係上訴人所
為，縱原判決事實欄記載上訴人對黃嘉珍「頭頸部揮砍」，與前
揭法醫鑑定所謂「刺創」傷未盡一致，應僅係對同一事實用語稍
有不同而已，且依前揭鑑定，此部分均未傷及要害，亦於上訴人
持刀猛刺黃嘉珍左胸部，深入心臟，致其死亡之殺人基本犯罪事
實之認定及判決結果不生影響，即不得執以指摘原判決違法。其
餘上訴意旨就原審採證認事職權之行使，任意指摘原判決為違背
法令，自難認為有理由，上訴應予駁回。
據上論結，應依刑事訴訟法第三百九十六條第一項，判決如主文
。
中    華    民    國  九十五  年    一    月   十二   日
                      最高法院刑事第七庭
                          審判長法官  呂  潮  澤
                                法官  吳  昆  仁
                                法官  孫  增  同
                                法官  趙  文  淵
                                法官  吳      燦
      本件正本證明與原本無異
                                      書  記  官
中    華    民    國  九十五  年    一    月   十七   日
                                                Ａ
附錄本案論罪科刑法條全文：
刑法第二百七十一條：殺人者，處死刑、無期徒刑或十年以上有
                    期徒刑。
                    前項之未遂犯罰之。
                    預備犯第一項之罪者，處二年以下有期徒
                    刑。


司法院資訊處製作；財團法人民間司法改革基金會備份。
